【裁判字號】    92,訴,2841
【裁判日期】    921226
【裁判案由】    損害賠償
【裁判全文】
臺灣高雄地方法院民事判決  九十二年度訴字第二八四一號
    原      告  甲○○
    被      告  國泰世華商業銀行股份有限公司
    法定代理人  汪國華
    訴訟代理人  乙○○
右當事人間請求損害賠償事件，經本院於民國九十二年十二月五日言詞辯論終結，判
決如左：
    主      文
原告之訴及假執行之聲請均駁回。
訴訟費用由原告負擔。
    事實及理由
一、本件原告起訴主張伊係被告所屬鳳山分行之客戶，並在該行設有支票存款帳戶（
    帳號000000000000號），而伊於民國九十年九月二十八日（原告誤
    載為九十二年）乃轉帳存入新台幣（下同）二十一萬六千三百元至該帳戶內以供
    持有伊所簽發之同年月二十七日到期，票號0000000號，面額二十一萬六
    千三百元支票之人兌領，詎被告竟未經伊之同意而逕將上開支票存款帳戶先予圈
    存，並以該帳戶內共二十五萬三千零七十八元之款項主張抵銷伊所積欠該行之債
    務，致伊當日到期之支票經人提示即因存款不足而退票，使伊多年信譽毀於一旦
    ，而甲種活期存款其存戶與金融機構之法律關係係為消費寄託與委任之混合契約
    ，金融機關有照甲種活期存款戶之指示於見到存戶所簽發之支票時，無條件支付
    支票金額於受款人或執票人之義務，且甲種存款戶對銀錢業雖負有債務，但在存
    戶終止其與銀錢業所訂之甲種活期存款往來契約前，銀行不能依預定抵銷之特約
    主張與存款抵銷，今被告本應不得就伊在該行之支票存款帳戶內之存款與伊所負
    債務主張抵銷，而因被告所為，致伊須以同額金錢另行清償持票人而受有如帳戶
    內二十五萬三千零七十八元之損失，且因多年信譽受損，此業嚴重影響伊商業行
    為及精神痛苦甚鉅，被告就此自須賠償一百萬元之精神慰撫金，為此乃依民法第
    一百八十四條、第一百九十五條之規定，請求判令被告應給付一百二十五萬三千
    零七十八元元及自起訴狀繕本送達之翌日起至清償日止按週年利率百分之五計算
    之利息，並願供擔保請准為假執行之宣告。
二、被告則以原告於前乃邀同訴外人黃璽文為連帶保證人而向伊借款一千五百萬元，
    詎原告借得款項後僅繳納數期即未依約還款，依約已視為全部到期而尚欠本金一
    千四百九十萬元及自九十年七月三十一日起算之利息暨違約金等，屢經催討迄未
    清償，伊並於同年九月二十六日派員催索亦為無效，後原告於同年月二十八日在
    上開帳戶乃有存款二十五萬三千零七十八元，伊乃於當日再行派員以電話通知原
    告要終止兩造間之存款往來契約主張抵銷，並請其與持票人商議以免票信受損，
    後伊即依授信約定書第七條及民法抵銷之規定以其所負借款債務與之抵銷，且復
    為保留證據並即於當日補發存證信函通知原告，今伊既依法將終止契約之通知與
    行使抵銷權之意思表示同時發出，伊依法令規定且為權利行使之抵銷行為自無任
    何不法侵害原告權利之處，且伊抵銷原告之支票存款，其與伊之債權債務關係於
    抵銷之範圍內亦同時消滅，對原告而言並未受有任何損害，至其所開立之支票退
    票信用貶損，此係因原告自己存款不足所造成，更與伊無關，原告所為賠償之請
    求自屬無據，爰聲明駁回原告之訴及假執行之聲請，如受不利之判決，願供擔保
    免為假執行之宣告。
三、本件原告主張伊係被告所屬鳳山分行之客戶，並在該行設有支票存款帳戶（帳號
    000000000000號），而伊於上開期日乃轉帳存入二十一萬六千三百
    元至該帳戶內以供伊所簽發九十年九月二十七日到期之支票兌領，而被告於該日
    乃將上開支票存款帳戶圈存，並以該帳戶內之二十五萬三千零七十八元與伊所積
    欠該行之債務抵銷，致上開支票經人提示即因存款不足而告退票等情，此為被告
    所不爭執而堪信原告此部分之主張為真實，惟被告則另以前揭情詞置辯。經查，
    本件原告於九十年五月十一日乃邀同訴外人黃璽文為連帶保證人而向被告辦理短
    期擔保放款一千五百萬元，並簽立於同年八月三十一日到期之同額本票予被告收
    執，嗣原告除償還部分本息外，自同年八月三十一日起即未按期付息而依約已視
    為全部到期，其計積欠本金一千四百八十七萬九千五百五十七元及自九十年八月
    三十一日起算之利息暨違約金乙節，此為原告所不爭執，並有借款申請書、本票
    、授信約定書、本院九十一年度促字第一五一八五號支付命令暨確定證明書等件
    在卷可稽，另被告副理簡世耀於同年九月二十六日乃曾至原告處所洽談上開欠款
    事宜，並告知將會採取處理之方式，嗣至同月二十八日原告進帳當天下午被告於
    發現其有進帳後，乃由訴外人簡世耀於系爭支票退票之前再與原告以電話洽談約
    半個小時，並告知公司要終止兩造間之甲存往來契約而以該存款與其所負借款債
    務抵銷，且亦請其與持票人商議軋票事宜以免其票信受損，嗣並於當日再以終止
    契約主張抵銷為由寄發存證信函通知原告等情，此經證人簡世耀到庭證述在卷，
    並有存證信函乙紙在卷足憑，而原告於證人簡世耀曾於上開二期日與之會談及通
    電話等情亦不爭執，是原告於九十年八月三十一日起即已到期積欠被告一千四百
    八十七萬餘元未償，被告於此鉅額債務未清之情下自不可能再行貸款予原告，被
    告所屬職員於此後找原告洽談者，自無可能如原告所述之當日乃係洽談另筆貸款
    而非催索該筆欠款事宜，且被告於原告欠款催收未果後發現原告所有上開帳戶另
    有進帳，證人簡世耀於此時既曾與原告電話會商並告知將予圈存，依財政部於五
    十七年四月三日間即已函知各銀行之主張抵銷須先期或同時發出終止契約之通知
    觀之，其自不可能於電話通聯中未予告知終止甲存往來契約即予通知將予圈存者
    ，證人簡世耀所述應與事實相符而得採信。今兩造間所簽訂之屬消費寄託與委任
    混合契約之甲種活期存款往來契約既經受任人之一方即被告依法表示終止，而其
    終止時期固係於其應依存款戶指示，在見到存戶所簽發之支票應無條件支付支票
    金額於受款人或執票人之前之不利於他方之時期為之，惟原告於斯時已欠被告有
    鉅額之借款債務，且經催討亦均無效，而其於此亦早已無任何財產（財產歸戶資
    料在卷參照）並已破產（原告於九十二年十一月五日言詞辯論中自承），被告就
    其鉅額債權實已無求償之可能，其於發現原告嗣所匯入而為其僅有之存款時，於
    此實無再行苛求其應善盡委託付款義務之餘地，且被告乃係於退票之前即已告知
    終止事宜，並請其與持票人商議軋票事宜以免票信受損，原告於此前自仍有挽救
    票信之可能，是被告縱於此不利原告之時期為終止委託付款契約，仍應認其係有
    非可歸責之事由致不得不約止契約之情事而不負損害賠償之責，而系爭存款往來
    契約既經被告合法終止，其以其對原告之借款債權主張與對原告所負之返還存款
    債務互為抵銷，自屬適法行使其依法令所規定之權利，此於原告自無不法之侵害
    可言，被告對此自不負何侵權行為之損害賠償責任，從而本件原告依民法第一百
    八十四條、第一百九十五條之規定請求被告應賠付其一百二十五萬三千零七十八
    元及其遲延利息，依法洵屬無據，自應予以駁回，而原告之訴既經駁回，其假執
    行之聲請即失所依附，亦應併予駁回。
四、本件為判決基礎之法律關係已臻明確，兩造其餘之攻擊防禦方法核與判決結果不
    生影響，毋庸一一論列，併此敘明。
五、據上論結：本件原告之訴為無理由，合依民事訴訟法第七十八條，判決如主文。
中      華      民      國    九十二    年     十二     月    二十六    日
                              民事第五庭
~B法  官  黃  宏  欽
右為正本係照原本作成。
如不服本判決，應於判決送達後廿日內，向本院提出上訴狀並表明上訴理由，如於本
判決宣示後送達前提起上訴者，應於判決送達後十日內補提上訴理由書（須附繕本）。
中      華      民      國    九十二    年     十二     月    二十六    日
~B法院書記官  史華齡


司法院資訊處製作；財團法人民間司法改革基金會備份。
